【裁判字號】    97,上國,7
【裁判日期】    980805
【裁判案由】    國家賠償
【裁判全文】
臺灣高等法院高雄分院民事判決           97年度上國字第7號
上  訴  人  高雄縣政府
法定代理人  乙○○
訴訟代理人  曾劍虹律師
複代理人    張宗隆律師
被上訴人    高雄縣大寮鄉公所
法定代理人  甲○○
訴訟代理人  林石猛律師
            張碧華律師
            邱基峻律師
上列當事人間請求國家賠償事件，上訴人對於民國97年6 月25日
台灣高雄地方法院95年度國字第16號第一審判決提起上訴，本院
於98年7月22日言詞辯論終結，判決如下：
    主      文
上訴駁回。
第二審訴訟費用由上訴人負擔。
    事實及理由
一、上訴人主張：緣訴外人林禾於民國88年8 月10日19時10分許
    ，騎乘車號WPV －665 號機車，行經高雄縣大寮鄉○○村○
    ○路堤防高分50電桿前道路（下稱系爭肇事路段），因道路
    中有一深陷大坑洞，林禾因而駛入該坑洞而受傷。嗣林禾分
    別向兩造請求國家賠償，惟兩造均以非賠償義務機關為由拒
    絕賠償，林禾乃向行政院聲請確定賠償義務機關，經行政院
    交由台灣省政府辦理，台灣省政府於89年12月8 日以89府法
    一字第129821號函文指定上訴人為賠償義務機關，林禾遂對
    上訴人提起國家賠償之民事訴訟，經台灣高雄地方法院（下
    稱高雄地院）以90年度重國字第6 號判決、台灣高等法院高
    雄分院（下稱高雄高分院）92年度重上國字第1 號判決、最
    高法院94年度台上字第216 號裁定上訴駁回而確定，上訴人
    合計應賠償林禾新台幣（下同）890 萬2,198 元（下稱系爭
    賠償金額），上訴人並已於94年3 月31日給付系爭賠償金額
    予林禾收受。而系爭肇事路段上訴人已委由被上訴人負責管
    理、維護，且被上訴人實際上亦為負責系爭肇事路段管理、
    維護之機關，詎被上訴人竟疏於管理、維護，致林禾騎乘上
    揭機車經過系爭肇事路段而受傷，上訴人自得依國家賠償法
    第3 條第2 項：「前項情形，就損害原因有應負責任之人時
    ，賠償義務機關對之有求償權。」之規定，就系爭賠償金額
    向被上訴人求償等情。爰依國家賠償法第3 條第2 項規定，
    求為命被上訴人應給付上訴人89 0萬2,198 元，及自起訴狀
    繕本送達之翌日起至清償日止，按週年利率5%計算之利息之
    判決（原審駁回上訴人之請求，上訴人不服，提起上訴）。
    上訴聲明：(一)原判決廢棄。(二)被上訴人應給付上訴人890 萬
    2,198 元，及自起訴狀繕本送達之翌日起至清償日止，按週
    年利率5%計算之利息。(三)第一、二審訴訟費用由被上訴人負
    擔。(四)上訴人願供擔保，請准宣告假執行。
二、被上訴人則以：系爭肇事路段係屬鄉道○○○○路法第3 條
    、第6 條第2 項及公路修建養護管理規則第6 條第1 項等規
    定，鄉道之法定管理機關為縣政府，是上訴人係系爭肇事路
    段之法定管理機關，屬國家賠償法第9 條第2 項所定之賠償
    義務機關，上訴人自應負國家賠償責任。且被上訴人並未受
    上訴人委託負責系爭肇事路段之管理、維護，亦未實際負責
    系爭肇事路段之管理維護工作，是上訴人之請求並無理由等
    語，資為抗辯。並答辯聲明：(一)上訴駁回。(二)第二審訴訟費
    用由上訴人負擔。
三、兩造不爭執事項：
  (一)林禾於88年8 月10日19時10分許，騎乘車號WPV －665 號機
    車，行經系爭肇事路段時，因道路中有一深陷大坑洞，林禾
    因而駛入該坑洞而受傷。嗣林禾分別向兩造請求國家賠償，
    惟兩造均以非賠償義務機關為由拒絕賠償，林禾乃向行政院
    聲請確定賠償義務機關，經行政院交由台灣省政府辦理，台
    灣省政府於89年12月8 日以89府法一字第129821號函文指定
    上訴人為賠償義務機關，林禾遂對上訴人提起國家賠償之民
    事訴訟，經高雄地院以90年度重國字第6 號判決、高雄高分
    院92年度重上國字第1 號判決、最高法院94年度台上字第21
    6 號裁定上訴駁回而確定，上訴人合計應賠償林禾890 萬2,
    198 元即系爭賠償金額。上訴人已於94年3 月31日給付系爭
    賠償金額予林禾收受。
  (二)系爭肇事路段之道路性質為鄉道，上訴人為系爭肇事路段之
    法定管理機關。
四、兩造爭執事項：上訴人依據國家賠償法第3 條第2 項規定，
    請求被上訴人給付系爭賠償金額，有無理由？
  (一)按公有公共設施因設置或管理有欠缺，致人民生命、身體或
    財產受損害者，國家應負損害賠償責任。依第3 條第1 項請
    求損害賠償者，以該公共設施之設置或管理機關為賠償義務
    機關，國家賠償法第3 條第1 項、第9 條第2 項分別定有明
    文。本件系爭肇事路段係屬「鄉道」，為兩造所不爭，而本
    件案發時間係88年8 月10日，依91年2 月6 日修正前之公路
    法第3 條規定：「公路主管機關：在中央為交通部；在省（
    市）為主管聽、處、局；在縣（市）為縣（市）政府。」；
    第6 條第3 項規定：「縣、鄉道○縣○路主管機關管理。」
    ，及88年6 月29日修正後之公路修建養護管理規則第6 條第
    1 項規定：「公路規劃、修建及養護，國道、省道由交通部
    辦理，縣、鄉道由縣市政府辦理，縣道並得由中央公路主管
    機關代為辦理。」是依上揭公路法第3 條、第6 條第3 項及
    公路修建養護管理規則第6 條第1 項等規定，足認本件案發
    當時，「鄉道」之主管機關應係縣政府，且應係由縣政府負
    責辦理「鄉道」之規劃、修建及養護等工作，應可認定。而
    本件系爭肇事路段既屬「鄉道」，則依上揭法條規定，系爭
    肇事路段之主管機關，自為上訴人即高雄縣政府，且應由上
    訴人負責系爭肇事路段之管理、維護工作，應無疑義。又另
    案被害人林禾前分別向兩造請求國家賠償時，兩造均以非賠
    償義務機關為由拒絕賠償，經行政院交辦台灣省政府確定賠
    償義務機關，台灣省政府依據公路法第3 條及第6 條第3 項
    等規定，認定上訴人為法定賠償義務機關，此有台灣省政府
    89年12月8 日89府法一字第129821號函文1 份在卷可參（原
    審卷(一)第8 、9 頁），且另案高雄地院90年度重國字第6 號
    判決及高雄高分院92年度重上國字第1 號判決，亦均依據上
    揭台灣省政府函文，認上訴人業經台灣省政府確定為另案之
    法定賠償義務機關，有上揭民事判決各1 份附卷可參（原審
    卷(一)第10至28頁）。綜上，系爭肇事路段係屬「鄉道」，於
    案發當時之主管機關應係上訴人，且應係由上訴人負責辦理
    系爭肇事路段之管理、維護工作，則依國家賠償法第9 條第
    2 項之規定，上訴人自為另案之法定賠償義務機關，上訴人
    因而給付系爭賠償金額予林禾，於法並無不合。
  (二)次按國家賠償法第3 條第2 項規定：「前項情形，就損害原
    因有應負責任之人時，賠償義務機關對之有求償權。」而所
    謂「有應負責任之人」者，應解為依法令、協定，或直接、
    間接對於損害原因有應負責者，賠償義務機關對之均有求償
    權，舉凡公共設施設計人、施工承攬人、驗收人、管理人或
    其他使用人俱應包括在內（最高法院93年度台上字第2246號
    判決參照）。本件上訴人另主張系爭肇事路段上訴人已委由
    被上訴人負責管理、維護，且被上訴人實際上亦為負責系爭
    肇事路段管理、維護之機關，而被上訴人竟疏於管理、維護
    ，上訴人自得依國家賠償法第3 條第2 項規定，就系爭賠償
    金額向被上訴人求償等語，惟為被上訴人否認，辯稱：被上
    訴人並未受上訴人委託負責系爭肇事路段之管理、維護，亦
    未實際負責系爭肇事路段之管理維護工作等語，則上訴人自
    應依民事訴訟法第277 條前段規定，就其有委託被上訴人負
    責系爭肇事路段之管理、維護工作，及被上訴人實際上為系
    爭肇事路段之管理、維護機關之事實，負舉證之責，經查：
  1.就上訴人主張有委託被上訴人負責系爭肇事路段之管理、維
    護工作部分：
    上訴人主張：被上訴人在林禾請求國家賠償事件，其拒絕賠
    償理由書第四點，亦自承是受委託而實際管理養護之機關云
    云，然為被上訴人所否認，且依被上訴人於林禾請求國家賠
    償時，拒絕賠償理由書第四點記載：「法務部77年8 月5 日
    法77律決字第12991 號函示關於縣政府將鄉道委託鄉（鎮、
    市）公所養護，而發生國家賠償事件時應以法定管理機關縣
    政府為賠償義務機關，俾符合國家賠償法第9 條之立法精神
    」等語（原審(一)卷第7 頁）觀之，尚難認被上訴人已有自承
    受委託為實際管理養護之機關。上訴人亦陳稱：此部分委託
    並沒有行政契約，且沒有會議紀錄等語（原審卷(一)第171 頁
    ），上訴人既無法提出其他證據證明其有委託被上訴人負責
    系爭肇事路段之管理、維護工作，則上訴人主張其有委託被
    上訴人負責系爭肇事路段之管理、維護工作云云，自屬無據
    ，不足採信。至於市區道路條例第5 條固規定：「市區道路
    之修築、改善及養護，其在縣轄區內者，得由各有關鄉（鎮
    、市）公所辦理之」其僅係規定「得由」鄉（鎮、市）公所
    辦理，自不能據此規定即認上訴人有委託被上訴人負責系爭
    肇事路段管理、維護工作之事實。
  2.就上訴人主張被上訴人實際上係負責系爭肇事路段之管理、
    維護機關部分：
    (1)上訴人雖提出中華電信股份有限公司台灣南區電信分公司
      鳳山營運處95年3 月24日鳳一客字第95D9100047號函文1
      份暨所附87至89年間該營運處在被上訴人轄區申請管線挖
      掘許可公文等資料（原審卷(一)第32至40頁、第209 至213
      頁），主張被上訴人係實際負責系爭肇事路段之管理、維
      護工作等語，惟依上揭資料所載，並無系爭肇事路段之部
      分，況上揭資料均僅係為維護地下管線而申請挖掘許可之
      相關資料，與被上訴人是否實際負責系爭肇事路段路面之
      管理、維護工作，並無直接關聯，上訴人所提上開證據，
      尚不足以證明被上訴人實際上係負責系爭肇事路段之管理
      、維護機關。
    (2)上訴人又提出台灣電力股份有限公司高屏供電區營運處96
      年6 月29日D 屏供字第09606001881 號函文（內容係該營
      運處並無在系爭肇事路段之區域施工，故無法提供相關資
      料等語，原審卷(一)第157 頁）、台灣省政府住宅及都市○
      ○○道路工程南區測量規劃設計隊88年3 月2 日88都南道
      字第159 號書函（內容係有關88年度省預算補助辦理大寮
      鄉○○路道路整修工程之相關發包事宜，原審卷(一)第176
      頁）、台灣電力股份有限公司鳳山區營業處95年3 月28日
      D 鳳山字第9503-0400 號函文（內容係該營業處向被上訴
      人申請之管線挖掘同意核發許可證公文，均逾公文保存期
      限並已銷毀等語，原審卷(一)第177 頁）、台灣省自來水股
      份有限公司第七區管理處鳳山服務所95年3 月22日台水七
      鳳工字第09500008620 號書函（內容係該服務所辦理之挖
      掘道路許可證公文已逾保存期限3 年，礙難提供等語，原
      審卷(一)第178 頁）、台灣電力股份有限公司高屏供電區營
      運處96年10月31日D 屏供字第09610003 211號函文（內容
      係該營運處於89年前，在高雄縣大寮鄉道並無為供電配置
      電纜而申請挖掘道路等語，原審卷(一)第194 頁）、台灣省
      自來水股份有限公司第七區管理處拷潭給水廠96年10月24
      日台水七拷字第09600033250 號書函暨所附「MPPA NEL拷
      潭16號深井」之水權狀及土地提供使用契約書、及上揭拷
      潭給水廠97年1 月29日台水七拷字第09700003390 號書函
      （內容係「MP PANEL拷潭16號深井」之申請設置文件，因
      年代久遠已無從查考等語，原審卷(一)第232 頁）各1 份為
      證，惟依上揭函文及所附資料之記載，其內容或係非系爭
      肇事路段，或係表示無法提供資料，或與上訴人所主張待
      證事實無關，是上訴人所提此部分證據，亦不足以證明被
      上訴人有實際負責系爭肇事路段路面之管理、維護工作之
      事實。
    (3)上訴人復提出內政部89年3 月7 日台89內營字第8903116
      號函文暨所附高雄縣大寮鄉88下半年及89年度市區道路養
      護整修工程實施計畫各1 份（原審卷(一)第67至70頁），主
      張依上揭養護整修工程實施計畫中編號C2及C14 工程，可
      證明系爭肇事路段係由被上訴人負責管理、維護等語。經
      查，原審依上訴人所提上揭內政部函文，函請高雄縣大寮
      鄉公所將上揭編號C2及C14 工程之招標、發包及工程驗收
      等相關資料函覆，大寮鄉公所於97年5 月13日以大鄉行政
      字第0970007407號函覆並檢附編號C2及C14 工程之招標、
      發包及工程驗收等相關資料（原審卷(二)第264 至488 頁）
      ，經審閱上揭資料內容，其中編號C2工程部分，工程名稱
      係大寮鄉○○村道路改善工程（見工程合約，原審卷(二)第
      382 頁），是其施工地點係大寮鄉○○村○道路，並非本
      件系爭肇事路段，自難認與本件系爭肇事路段有何關聯。
      另編號C14 工程部分，其工程名稱為大寮鄉○○村路面改
      善工程，而依該工程之驗收紀錄所載（原審卷(二)第267 頁
      ），其開工及完工期間係89年7 月5 日至同年月25日，距
      本件案發時間即88年8 月10日，已將近1 年，且依其抽驗
      內容，係大排水溝加蓋工程，是該工程施工內容應非針對
      路面本身保養、維護之工作，是自無從僅以被上訴人於案
      發1 年後，有在大寮鄉潮寮村進行大排水溝加蓋工程，即
      認系爭肇事路段於案發當時，係由被上訴人負責管理維護
      之工作。
    (4)至於上訴人另主張依被上訴人所提大寮鄉公所88及89年度
      歲出歲入總預算書之部分內容（原審卷(一)第207 頁、第10
      1 至133 頁）及85至89年度總預算書之科目編列，有多項
      係道路工程之補助收入及維修工程（原審卷(一)第248 頁）
      ，因認鄉道係由被上訴人負責管理維護云云，惟依上訴人
      針對總預算書所主張上揭內容，均僅係高雄縣大寮鄉就85
      至89年度，每年總預算所編列之各項預算科目及其預算金
      額等相關資料，並無法直接證明系爭肇事路段於案發當時
      ，係由被上訴人負責管理維護工作之事實。
    (5)另依交通部98年1 月13日交路字第0980015051號函稱：「
      本案道路係鄉道○市區道路共線路段，其管理養護權責應
      由鄉道○路主管機關與市區道路主管機關（均為縣政府）
      協商辦理之」等語（本院卷(一)第74、75頁）；而內政部營
      建署98年1 月13日營署工程字第0982900442號函文，僅在
      說明道路之排水溝渠為市區道路附屬工程，依規定於市區
      道路修築時，應視其需要同時列入修築計畫一併辦理等語
      （本院卷(一)第76、77頁），惟均不足證明系爭肇事路段於
      案發時係由被上訴人負責管理、維護工作。
  (三)依上說明，上訴人係系爭肇事路段之法定管理機關，上訴人
    並無法舉證證明其有委託或被上訴人係實際負責系爭肇事路
    段管理、維護工作。
五、綜上所述，上訴人依據國家賠償法第3 條第2 項規定，請求
    被上訴人給付890 萬2,198 元，及自起訴狀繕本送達之翌日
    起至清償日止，按週年利率5%計算之利息，為無理由，不應
    准許。其假執行之聲請亦失所附麗，應併予駁回。原審為上
    訴人敗訴之判決，及駁回其假執行之聲請，並無不合。上訴
    意旨，指摘原判決不當，求予廢棄改判，為無理由，應予駁
    回。
六、據上論結，本件上訴為無理由，依民事訴訟法第449 條第1
    項、第78條，判決如主文。
中    華    民    國    98    年    8     月    5     日
                            民事第五庭
                                審判長法官  蔡明宛
                                法      官  魏式璧
                                法      官  曾錦昌
以上正本證明與原本無異。
如對本判決上訴，須於判決送達後20日內向本院提出上訴狀，其
未表明上訴理由者，應於上訴後20日內向本院提出上訴理由書（
均須按他造當事人之人數附繕本）。上訴時應提出委任律師或具
有律師資格之人之委任狀，並依附註條文規定辦理。
中    華    民    國    98    年    8     月    5     日
                                書  記  官  梁美姿
附註：
民事訴訟法第466 條之1 ：
對於第二審判決上訴，上訴人應委任律師為訴訟代理人，但上訴
人或其法定代理人具有律師資格者，不在此限。
上訴人之配偶、三親等內之血親、二親等內之姻親，或上訴人為
法人、中央或地方機關時，其所屬專任人員具有律師資格並經法
院認適當者，亦得為第三審訴訟代理人。
第1 項但書及第2 項情形，應於提起上訴或委任時釋明之。


司法院資訊處製作；財團法人民間司法改革基金會備份。
